臺灣高等法院刑事判決　　　　　　　　　　　　　九十一年度上訴字第三六八七號
　　上　訴　人　臺灣臺北地方法院檢察署檢察官
　　上　訴　人
　　即　被　告　丁○○
　　指定辯護人　本院公設辯護人甲○○
右上訴人因被告殺人案件，不服臺灣臺北地方法院九十年度重訴字第一四號，中華民
國九十一年十月三十日第一審判決（起訴案號：臺灣臺北地方法院檢察署九十年度偵
字第一六八七三號），提起上訴，本院判決如左：
    主    文
原判決撤銷。
丁○○傷害人之身體，因而致人於死，累犯，處有期徒刑拾年。
    事    實
一、丁○○前於民國八十四年間犯竊盜罪，經台灣台北地方法院判處有期徒刑二年六
    月確定，於八十四年六月二十六日送監執行，八十五年七月十六日假釋出監；其
    即另於八十六年假釋期間再犯竊盜罪，經本院判處有期徒刑一年二月，該案並於
    八十八年四月二十四日執行完畢；而前案因撤銷假釋，於八十八年四月二十五日
    接續執行殘刑，迄八十九年五月二十六日縮刑期滿執行完畢。其猶不知悔改，竟
    於九十年八月十七日凌晨三時許，與同在臺北縣新店市○○路六巷十號屠宰場工
    作之黃朝盟，在上址渠等工作場所內，因細故發生口角，丁○○一時激憤，眼見
    身形魁梧的黃朝盟朝其走來，誤以為黃朝盟要對其攻擊，其遂基於普通傷害之犯
    意，手持置於身旁之屠宰場內屠宰豬隻所用尖刀一支，回身朝黃朝盟左後腰部刺
    一刀，致黃朝盟左後腰部受有七點五公分長之刺創傷口，傷深入途徑由後向前，
    略向下及向內（角度不大），途徑長十五公分，並傷及肋骨、橫膈、脾臟、腎臟
    及腹膜後腔軟組織。雖經丁○○陪同至財團法人天主教耕莘醫院急救，仍因上述
    刺傷導致出血性及可能敗血性休克，延至九十年八月十八日晚上十時十分許傷重
    不治死亡。
二、案經黃朝盟之妻乙○○告訴及臺北縣警察局新店分局報請臺灣臺北地方法院檢察
    署檢察官偵查起訴。
    理    由
一、訊據上訴人即被告丁○○固坦承有於右揭時地持屠宰場內之尖刀殺傷黃朝盟致黃
    朝盟傷重死亡之事實，惟堅詞否認有何故意殺人犯意，辯稱：伊當時只是要嚇唬
    黃朝盟停止爭吵，因在工作場所中工作的動作都很大，於回身時不小心刀子就刺
    下去，當時動作很快，伊趕快將刀子抽出來，也不願意看到黃朝盟受傷死亡，伊
    實無殺害之故意等語。經查：
　(一)被告於1.九十年八月十七日上午五時三十分於警詢中稱：伊於九十年八月十七日
　　（凌晨）三時許在新店市○○路六巷十號，因與黃朝盟吵架，一時衝動，持刀刺
　　傷他，對方沒有還手，當時他（黃朝盟）要拿水，但沒有出聲說話，直接用手撥
    伊，伊就告訴他旁邊的路還很寬，為何不從旁邊過，他便不高興了，就與伊爭吵
    ，伊以為他要出手打伊，伊便一時衝動，隨手拿了一把刀刺他，伊等為一起工作
    的同事，伊刺傷他背後腰部，不知傷勢如何，只知流很多血，伊覺得自己很對不
    起他，因為伊一時的氣憤傷害了他（詳見偵查卷第四至五頁）。2.九十年八月十
    九日於警詢中稱：一時氣憤情急之下，才拿刀刺傷他，刺殺之前沒有打鬥，但有
    爭吵（詳見偵查卷第七頁）。3.九十年八月十九日於偵查中稱：二人起爭執，他
    比較魁梧，伊以為他要打伊，伊順勢拿起刀，因伊很害怕，且情急之下看他走過
    來（詳見偵查卷第卅五頁反面）。4.九十年十月十七日於原審中稱：伊在扶被害
    人上車時，伊有跟楊信通說叫他報警，伊送被害人至醫院後，伊一直待在醫院，
    警察是在當天凌晨三、四點時到醫院詢問是何人所做，伊跟警員說是伊做的，就
    是幫伊作警訊筆錄之員警（詳見原審卷第十六頁）。5.九十年十一月六日於原審
    中稱：刀子是屠宰場所有的（詳見原審卷第五八頁）。6.九十年十一月二十八日
    於原審中稱：伊送被害人就醫時，伊有請楊信通報警，可能當時情況很急，楊信
    通沒有聽清楚。（提示卷附受理案件紀錄表，其上記載三點五十分有人報案是否
    是你？）不是伊。（詳見原審卷第九一、九五頁）。7.九十一年七月十一日於原
    審中稱：伊一百七十公分（詳見原審卷第一九五頁）。
  (二)證人楊信通於1.九十年八月十八日於警詢中稱：案發前聽到丁○○與黃朝發生爭
    吵聲，爭吵原因伊並不太瞭解，不到一會就看到黃朝盟被丁○○用殺豬刀朝腰部
    刺傷一刀（詳見偵查卷第十四頁反面）。2.九十年十一月二十八日於原審中稱：
    被告與被害人工作有發生爭執，最主要是伊等在屠宰場有掛一個工作表，當時被
    害人要去提水，被告當時是在旁邊看報表，被害人去提水時，有將被告推一下，
    被告站不穩，被害人有說要怎樣都無所謂，好像挑釁的意思，伊後來看到時被害
    人已經用手摸著他的左腰後。被告和被害人之間關係很正常。（辯護人問：被害
    人身材是否比被告魁梧？）有，被害人身高一百八十公分，他以前是練拳擊。（
    辯護人問：案發後被告是否馬上表示要將被害人送醫？）是。被告沒有表示要伊
    報警，平常伊等工作也會受傷，會自行到醫院縫合（詳見原審卷第七七至八二頁
    ）。
  (三)證人即台北縣警察局新店分局頂城派出所員警劉成輝於九十年十一月六日於原審
    中稱：伊有詢問被害人的傷勢，當時被害人是清醒的，被害人說很痛，伊問醫生
    ，他說還要再觀察。大約凌晨四點接獲通報。伊看到被告與被害人家屬時有問是
    何人做的，是被告先回答，被告說有傷害被害人（詳見原審卷第五三至五六頁）
    。
  (四)證人即耕莘醫院護士丙○○於九十年十一月二十八日於原審中稱：三點二十分幫
    他打上點滴後，再安排檢查，三點四十分時他有傷口會痛，伊等有打止痛針，四
    點０五分作腹部電腦斷層，四點五十分報告出來，由主治醫師判定後聯絡泌尿科
    醫師，泌尿科醫師看過之後就送開刀房。被害人沒有意識不清楚。輸血量二千到
    三千ＣＣ（詳見原審卷第八五至八七頁）。
  (五)證人黃宏洋九十年十二月二十五日於原審中稱：伊到時被害人已經躺在那邊，就
    喊伊過去，說他很口渴，伊有跟急診室醫師說為何不趕快開刀，醫生說他在等另
    一個醫生，他拿Ｘ光給伊看，並解釋傷勢，伊有一直催促趕快進行開刀，因為伊
    哥哥當時臉色蒼白，被告一直叫伊不要叫警察，說想要跟伊和解，伊說要先叫警
    察，要和解再談，警察是伊請醫院保全人員去請來的，伊沒有看到有人在幫他輸
    血的動作，伊哥哥當時只有躺在那裡，伊有看到一個白色瓶子裝的液，醫護人員
    在幫他打點滴（詳見原審卷第一四七頁）。
  (六)現場照片三幀（詳見偵查卷第二十頁）。
  (七)被害人黃朝盟經解剖結果，被告之持刀刺殺行為，致被害人左後腰部受有七點五
    公分長之刺創傷口，傷深入途徑由後向前，略向下及向內（角度不大），途徑長
    估計十五公分，死因係左後腰遭受利器刺傷，傷及肋骨、橫膈、脾臟、腎臟及腹
    膜後腔軟組織，導致出血性及可能敗血性休克而死亡，業經臺灣臺北地方法院檢
    察署檢察官督同法醫師相驗，此有勘驗筆錄、驗斷書、法務部法醫研究所鑑定書
    、相驗屍體證明書附卷（詳見相字卷第十五、十七、十八至廿二、廿九至卅六頁
    ）。
  (八)扣案之屠宰豬隻用尖刀一把，此有九十年度紅保管字第一六九八號扣押物清單一
    紙及照片一幀（詳見原審卷第卅八、四五頁）。
  (九)臺北縣警察局員警工作紀錄簿及受理各類案件紀錄表均影本各一份（詳見原審卷
    第六三至六四頁）。
  (十)原審於九十年十一月二十八日當庭勘驗扣案刀子之刀面、刀柄長度，勘驗結果：
    經以尺測量該刀子長度共長為二十四點六公分，其中刀面長度為十四點三公分，
    刀柄長度為十點三公分，此有勘驗筆錄一紙在卷（詳見原審卷第九九頁）。
  (十一)扣案菜刀刀刃血跡與被害人血液ＤＮＡ之ＳＴＲ型別相同，該型別在台灣地區中
    國人中分布之機率預估為7.54X10(-10)，此有內政部警政署刑事警察局鑑驗書影
    本一份（詳見原審卷第一０八頁）。
　(十二)財團法人天主教耕莘醫院函覆之被害人黃朝盟於九十年八月十七日至該院就醫情
    形之病歷摘錄單，載「黃朝盟於九十年八月十七日凌晨三時五十分送達急診室，
    當時主要問題是左側腰背部被刺傷，抵達急診室時意識清醒，血壓為10 6/72
    mmHg，心跳次／分，意識正常。由於刺傷部位有重要器官，因此急診值班醫師
    立刻給予大量輸液補充、輸血及傷口初步處理。為判斷傷害之程度及範圍三時四
    十六分送抵電腦斷層室檢查，於四時二十二分結束，並轉至Ｘ光室檢查（照胸部
    Ｘ光）約四時四十五分左右完成檢查。蕭博仁醫師接到呼叫器之後立即於四點五
    十九分回電，並於五點二十五分左右抵達急診探視病人及查看相關數據、電腦斷
    層攝影的片子，由於病人的生命徵象出現不穩的狀況，雖然已經輸血，仍有病情
    不穩的情形，於是對病患父親解釋病情危急及緊急手術的必要，並且立即通知手
    術房及麻醉醫師。病人於五點四十五分：：判斷可能因大量出血以致凝血因子耗
    盡，而無法凝血，緊急給予新鮮冷凍血漿及血小板濃縮液。：：總計在加護病房
    中輸血濃縮紅血球二十五個單位，新鮮冷凍血漿二十單位，血小板濃縮液二十四
    單位，全血三五００ＣＣ。總結而言，病人在左側腰背的深入性刺傷，造成肋骨
    斷裂、血胸、橫隔膜破裂、脾臟及左腎破損，為多重重要器官受損，出血量相當
    大，雖經手術搶救仍難以挽回，已盡本院之全力」，此有耕莘醫院九十年十二月
    六日，耕醫病歷字第一三二八號函件一份在卷（詳見原審卷第一二六至一二七頁
    ）。
  (十三)財團法人天主教耕莘醫院函覆原審法院，檢送黃朝盟於九十年八月十七日至本院
    就醫情形，此有該醫院九十一年一月二十四日，耕醫病歷字第００七五號函一份
    在卷（詳見原審卷第一五二至一五五頁）。
  (十四)財團法人天主教耕莘醫院函覆本院，檢送黃朝盟於九十年八月十七日於該院就診
    情形，及其當日急診室看診情形。病歷摘錄單「九十年八月十七日凌晨零時起至
    五時四十五分止，共有內外婦兒四十九位病患，內外婦兒醫師共四位。九十年十
    七日晨三時十五分至五時四十五分間共有四位病患照Ｘ光，一位照電腦斷層攝影
    。」，此有該院九十二年五月二十二日，九二耕醫病歷字第０五七五號函一份在
    卷（詳見本院卷第七四至七七頁）。
  (十五)財團法人天主教耕莘醫院函覆本院，檢送九十年八月十七日凌晨零時一分至同日
    上午五時四十五分許之急診室狀況。摘錄單「1.九十年八月十七日凌晨零時一分
    至同日上午五時四十五分止，共診治外科病患十一位。2.凌晨三時十五分至五時
    四十五分照Ｘ光片病患起訖時間：共三位。黃朝盟（四時十三分至四時十八分）
    ，吳至婷（四時零一分至四時零六分），高茂峰（五時十五分至五時二十分）。
    3.照電腦斷層時間：黃朝盟（三時四十八分至四時二十分）」。此有該院九十二
    年七月十四日，九二耕醫病歷字第０八一六號函一份在卷（詳見本院卷第八一至
    八二頁）。
  (十六)財團法人天主教耕莘醫院函覆本院，檢送黃朝盟於該院就醫之病歷資料及Ｘ光片
    。此有該院九十二年九月九日，（九二）耕醫病歷字第一一三二號函一份在卷（
    詳見本院卷第九一頁）。
  (十七)行政院衛生署書函覆原審法院檢送該署醫事審議委員會第0000000號鑑定
    書乙份，鑑定意見：一患者因刀傷造成脾及左腎裂傷、橫膈膜破裂、肋骨斷裂，
    合併大量出血，患者被送至耕莘醫院後，醫院安排電腦斷層掃瞄檢查並給予輸血
    ，檢查出創傷部位後，立即進行緊急手術，摘取受傷的脾臟、左腎及修補橫膈膜
    和插上胸管，此為適當的醫療。二患者於術中及術後均呈低血壓休克狀態，且術
    後產生血酸及持續性滲血，此為大量出血及大量輸血引起凝血功能異常所致，而
    與醫療行為並無直接的關係。醫院此時給予碳酸鈉改善血酸，並給予輸血及升血
    壓藥，應為正確處置方式。三依法務部法醫解剖鑑定報告，患者死因為出血性休
    克致死，其死因應為先前的刀傷所引發的大量出血所致，而非醫療過程的疏失，
    因此，本件醫療過程與被害人之死亡並無因果關係。此有行政院衛生署九十一年
    四月二十三日，衛署醫字第０九一００二八三二三號函一份在卷（詳見原審卷第
    一六０至一六二頁）。
  (十八)行政院衛生署書函覆本院，檢送該署醫事審議委員會第0000000號鑑定書
    乙份，「鑑定意見：1.(1)依耕莘醫院病歷記錄，病人於三時十五分到急診室時血
    壓為106/72mmHg，心跳次／分，意識清楚，生命徵象尚穩定，因此依醫學常理
    ，急診室之處理應先理學、傷口檢查、抽血實驗室檢驗，以先了解病情之可能嚴
    重性，再判定是否有必要進一步其他檢查，而非一定要立即安排電腦斷層檢查。
    (2)而於四時二十分電腦斷層檢查完成後，病人於四時二十二分血壓下降（87/52
    mmHg），心跳加快（90次／分），醫護人員立即進行急救之措施，並同時準備術
    前之工作，其處置合理。2.依手術之發現，病歷記錄及法務部解剖鑑定報告，病
    人直接死因應為刀傷及多器官引致大量出血、及大量輸血後凝血功能不佳，最後
    可能因血液無法凝固引至不斷再出血而休克致死，此應與醫療行為無直接關係，
    依此判斷，病人即便及早手術，亦無法避免死亡。此有該署九十三年四月二十七
    日，衛署醫字第０九三０二０三八五四號函一份在卷（詳見本院卷第一０五至一
    ０七頁）。
  (十九)綜上：(一)被告雖於原審及本院辯稱，其係回身不小心刺到被害人，並非故意云云
    。惟依法務部法醫研究所鑑定報告，被害人左後腰部受有七點五分分長之刺創傷
    口，傷深入途徑由後向前，略向下及向內（角度不大），途徑長估計十五公分，
    扣案之兇刀，經原審勘驗結果，該兇刀長度為二十四點六公分，其中刀面為十四
    點三公分長，刀柄長度有十點三公分，與上開解剖結果相較，被告持刀刺進被害
    人之身體時該長度十四點三公分之兇刀刀刃已全部沒入被害人身體中，可見被告
    刺傷行為具有相當之力道，絕非不小心回身刺入可比，再參酌被告於警詢及偵查
    中之供詞，係案發時之供述，較少權衡利害得失，且與前開鑑定報告及勘驗結果
    相符，自較可信，足認其拿刀刺向黃朝盟之行為，係出於自己刺傷對方之想法並
    即刻主動付諸實現，並非不小心之過失行為，應可認定。再依前開鑑定報告及行
    政院衛生署醫事審議委員會鑑定結果，被害人係因左後腰遭受利器刺傷，傷及肋
    骨、橫膈、脾臟、腎臟及腹膜後腔軟組織，導致出血性及可能敗血性休克而死亡
    ，是被害人之死亡結果，確因被告之刺傷行為所造成，被告之刺傷行為與被害人
    之死亡結果間顯有相當因果關係甚明。(二)按刑法上殺人罪與傷害人致死罪之區別
    ，本視加害人有無殺意為斷，被害人所受之傷害程度，固不能據為認定有無殺意
    之唯一標準，但加害人之下手情形如何，於審究犯意方面，仍不失為重要參考資
    料，另刑法上殺人罪之成立，須行為人主觀上具有殺人之故意，所謂殺人故意，
    指戕害他人生命之惡意而言，此項犯意之形成，通常有其原因、目的或動機，又
    按殺人罪之成立，須於實施加害行為之時，即有使人喪失生命之故意，始足當之
    。而此一主觀之要件，既關係罪責之成立與否，自應詳加審究，參酌當時之情況
    ，視其下手之輕重，砍向之部位，以為判斷。非謂一經持刀或以刀刺入，即必有
    殺人之故意，最高法院二十年非字第一０四號判例、八十年度台上字第五六二號
    判決、八十九年度台上字第一０五一號判決意旨可參。是被告究為殺人之犯意抑
    或是傷害之犯意，不得以被害人所受之傷害程度及死亡結果為唯一之認定標準，
    仍應參酌行為人之犯意、當時情狀、下手之輕重、砍向之部位等綜合判斷之。依
    被告所供，並參酌在場之證人楊信通之證詞，本件被告與被害人為同事關係，平
    日相處尚可，並無怨隙，雙方當日僅因一時口角而起衝突，被告實無致人於死之
    殺人目的及動機。況依證人楊信通之證詞，被害人因提水時與被告發生擦撞，致
    生爭執，被害人又曾以言詞挑釁，被告一時情緒激憤，眼見被害人朝己方走來，
    誤以為被害人要出手傷害，再參以被害人身高一百八十公分，身形魁梧，被告身
    高一百七十公分，被告明顯較為瘦弱，遂順勢拿起置於身旁的屠刀，往被害人之
    身體刺入，依被告持刀刺入被害人身體之力道，被告不單為避免遭被害人攻擊，
    並有致被害人成傷之故意，是被告明顯有傷害被害人之犯意至明。再依耕莘醫院
    前開病歷摘錄單之記載，被害人係以步行進入急診室接受治療，且當時意識清醒
    ，是被害人受傷時除身體感到痛楚外，仍有行動能力且意識清醒，是若被告一時
    激憤真有殺人犯意，當續而刺殺至被害人倒地不起；或於被害人受傷後，棄其不
    顧任意離去。但被告反立即扶持被害人就醫，並無棄其不顧，或持續刺殺之行為
    。又或謂被告刺入之腰腹部位乃人體要害之一，若以刀猛刺人體後腰部位，必定
    傷及腎臟、動脈等重要器官而血流不止，足以令人死亡，被告難諉為不知云云。
    惟被告當日係因一時口角發生衝突，一時激憤，又見被害人朝己而來，遂順勢拾
    起置於身旁之屠刀，回身即往被害人身體刺入，再參以被害人身高一百八十公分
    ，被告身高一百七十公分，被告以手持刀往前方順勢刺入，其部位正好是被害人
    之腰腹部位，顯然被告並無刻意選擇其所欲傷害之部位。是被告顯無殺人之動機
    及犯意。再被告刺傷被害人後，隨即護送被害人至耕莘醫院急診室治療，益徵被
    告實無殺人之犯意。(三)又依耕莘醫院之前開病歷錄單，被告護送被害人於當時凌
    晨三時十五分到達耕莘醫院治療時，因被害人當時步行進入，意識清醒，故醫院
    急診室先就被害人之傷口做初步處理，嗣於三時四十六分許進行電腦斷層檢查，
    後於四時二十分許再做Ｘ光照射檢查，於五時四十五分送至手術房進行手術，另
    依耕莘醫院九十二年五月二十二日及七月十四日之回函，可知當時耕莘醫院急診
    室待診治之外科病患共十一位，外科醫生一位，急診室依據待診病患病情之輕重
    ，提供必要之檢查及治療，是尚難認耕莘醫院之醫療過程有何疏失。惟耕莘醫院
    之醫療過程雖無疏失，但被害人於當日凌晨三時十五分進入急診室，至其進入手
    術房接受手術治療之時間，相隔達二個半小時，而被害人係大量出血，導致出血
    性休克死亡，若被害人及時接受緊急手術治療處理，非全無存活之可能。故自不
    能單以被害人死亡之結果，遽認被告有殺人犯意。準此，被告實無殺人之犯意甚
    明。被告係以傷害之犯意刺傷被害人，惟被害人因大量出血，導致出血性休克之
    死亡結果，二者間具有相當因果關係，被告應就被害人死亡之結果負責，應可認
    定。
  (二十)至被告辯稱，其刺傷被害人後，隨即請楊信通報警，已向警方自首云云。惟經證
    人楊信通於原審到院否認，復參酌證人即被害人之弟黃宏洋稱，係其請醫院保全
    人員代為報警等語，是被告接受警方詢問時，警察已知悉犯罪，被告自不符合刑
    法第六十二條自首之要件，併予敘明。
  本件事證明確，被告犯行堪以認定，自應依法論科。
二、核被告所為，係犯刑法第二百七十七條第二項普通傷害致人於死罪。公訴人認被
    告係犯刑法第二百七十一條殺人罪，尚有未洽，惟因公訴人請求確定具有侵害性
    質之基本社會事實相同，犯罪構成要件具有共通性，爰公訴人之起訴法條應予變
    更。查被告前於八十四年間犯竊盜罪，經原審判處有期徒刑二年六月，於八十四
    年六月二十六日送監執行，八十五年七月十六日假釋出監；其另於八十六年假釋
    期間再犯竊盜罪，經本院判處有期徒刑一年二月，該案並於八十八年四月二十四
    日執行完畢；而前案因撤銷假釋，於八十八年四月二十五日接續執行殘刑，迄八
    十九年五月二十六日始縮刑期滿執行完畢，此有臺灣高等法院被告全國前案紀錄
    表在卷可按（詳見本院卷第十三至十九頁）。其於刑之執行完畢後五年內，再犯
    本案之罪，係屬累犯，應依刑法第四十七條規定加重其刑。原審據以論罪科刑，
    原非無據，惟就犯罪事實之認定，尚有未合。檢察官上訴認原審量刑過輕，為無
    理由。被告上訴否認殺人犯行部分，為有理由，自應由本院撤銷改判。爰審酌被
    告年輕氣盛，僅為細故口角，竟持工作用之尖刀刺傷職場同事，迄今尚未能取得
    被害人家屬之諒解及其犯罪後之態度尚稱良好等一切情狀，量處如主文第二項所
    示之刑。至扣案之被告行兇所用尖刀一支，係其工作之屠宰場內之物，並非被告
    個人所有，業經被告供陳在卷，爰不併予宣告沒收，附此敘明。
據上論斷，應依刑事訴訟法第三百六十九條第一項前段、第三百六十四條、第二百九
十九條第一項前段、第三百條，刑法第二百七十七條第二項前段、第四十七條，判決
如主文。
本案經檢察官呂光華到庭執行職務。
中    華    民    國    九十三    年      六        月        三十      日
                              臺灣高等法院刑事第二十四庭
                                  審判長法  官  陳  貽  男
                                        法  官  李  世  貴
                                        法  官  陳  憲  裕
右正本證明與原本無異。
如不服本判決，應於收受送達後十日內向本院提出上訴書狀，其未敘述上訴之理由者
並得於提起上訴後十日內向本院補提理由書（均須按他造當事人之人數附繕本）。
                                        書記官  劉  育  妃
中    華    民    國    九十三    年      七        月         一       日
附錄：本判決論罪科刑法條全文
中華民國刑法第二百七十七條
傷害人之身體或健康者，處三年以下有期徒刑、拘役或一千元以下罰金。
犯前項之罪因而致人於死者，處無期徒刑或七年以上有期徒刑，致重傷者，處三年以
上十年以下有期徒刑。
